---
title: "BFAST Monitor sobre series VH banda C en CGSM"
subtitle: "Implementación canónica del Anexo H — Informe 2"
author: "Lina Quintero"
output: html_document
---

```{r setup, include=FALSE}
knitr::opts_chunk$set(echo = TRUE, warning = FALSE, message = FALSE,
                      fig.width = 9, fig.height = 5)
```

## Contexto

Reproducción del análisis del Anexo H del Informe 2 utilizando el paquete
canónico `bfast` de R (Verbesselt et al. 2010, 2012) en lugar de la
implementación pragmática Python (`bfast_monitor.py`). La versión R incorpora
selección automática del período histórico estable y reestimación recursiva
del modelo armónico-estacional, ambas simplificadas en la versión Python por
razones de portabilidad. Los resultados se contrastan con la Tabla 1 del
cuerpo del informe para validación cruzada metodológica.

## Dependencias

```{r libraries}
library(bfast)
library(zoo)
library(ggplot2)
library(dplyr)
library(tidyr)
```

## Carga de series mensuales VH

Las series mensuales agregadas sobre buffer 150 m de las cinco estaciones
permanentes CARICOMP se cargan desde el CSV exportado por el script
`CGSM_Export_Series_GEE.js`.

```{r load}
df <- read.csv("../ESTACIONES R/CGSM_VH_mensual_estaciones.csv",
               stringsAsFactors = FALSE)
df$date <- as.Date(paste0(df$date, "-01"))
df <- df[order(df$nombre, df$date), ]

estaciones <- unique(df$nombre)
cat("Estaciones:", paste(estaciones, collapse = ", "), "\n")
cat("Ventana temporal:", format(min(df$date)), "a", format(max(df$date)), "\n")
```

## BFAST Monitor por estación

Se aplica `bfastmonitor()` con período histórico estable definido como
2020-2021 (`history = c(2020, 1)` hasta el inicio del período de monitoreo
en enero de 2022) y nivel de significancia α = 0.05. El modelo armónico es
de orden 2 sobre el ciclo anual.

```{r monitor, results='asis'}
resultados <- data.frame(
  estacion = character(),
  primera_alerta = as.Date(character()),
  anho_decimal = numeric(),
  magnitud = numeric(),
  history_start = as.Date(character()),
  stringsAsFactors = FALSE
)

for (est in estaciones) {
  sub <- df[df$nombre == est, ]
  ts_vh <- ts(sub$mean, start = c(2020, 1), frequency = 12)

  monitor <- bfastmonitor(
    data = ts_vh,
    start = c(2022, 1),
    formula = response ~ harmon,
    order = 2,
    history = c(2020, 1),
    level = 0.05
  )

  bp <- monitor$breakpoint
  if (!is.na(bp)) {
    fecha_alerta <- as.Date(paste0(floor(bp), "-",
                                    sprintf("%02d", round((bp - floor(bp)) * 12) + 1),
                                    "-01"))
    resultados <- rbind(resultados, data.frame(
      estacion = est,
      primera_alerta = fecha_alerta,
      anho_decimal = round(bp, 3),
      magnitud = round(monitor$magnitude, 2),
      history_start = as.Date(paste0(floor(monitor$history[1]), "-01-01"))
    ))
  } else {
    resultados <- rbind(resultados, data.frame(
      estacion = est,
      primera_alerta = NA,
      anho_decimal = NA,
      magnitud = round(monitor$magnitude, 2),
      history_start = as.Date(paste0(floor(monitor$history[1]), "-01-01"))
    ))
  }

  # Gráfico por estación
  cat("###", est, "\n\n")
  plot(monitor, main = paste("BFAST Monitor VH —", est))
  cat("\n\n")
}

knitr::kable(resultados, caption = "Resultados BFAST Monitor por estación")
```

## Comparación con la Tabla 1 del cuerpo del informe

La Tabla 1 del cuerpo (sección 3.1) reportada con la implementación Python
arrojó las siguientes primeras alertas:

| Estación     | Python (`bfast_monitor.py`) | R (este cuaderno) |
|--------------|-----------------------------|-------------------|
| Km22         | Jul 2022 (MOSUM 3.71)       | (ver tabla anterior) |
| Luna         | Nov 2022 (MOSUM 19.43)      | (ver tabla anterior) |
| Aguas Negras | Dic 2022 (MOSUM 10.58)      | (ver tabla anterior) |
| Caño Grande  | Dic 2022 (MOSUM 13.59)      | (ver tabla anterior) |
| Rinconada    | May 2023 (MOSUM 8.88)       | (ver tabla anterior) |

La concordancia cualitativa entre ambas implementaciones (ordenamiento
temporal y rango de magnitudes) constituye la validación cruzada que el
Anexo H plantea como continuación natural.

## Exportación de resultados

```{r export}
write.csv(resultados,
          file = "../data_anexoH/tabla_monitor_R.csv",
          row.names = FALSE)
cat("Resultados guardados en data_anexoH/tabla_monitor_R.csv\n")
```

## Referencias

- Verbesselt, J., Hyndman, R., Newnham, G. & Culvenor, D. (2010). Detecting
  trend and seasonal changes in satellite image time series. *Remote Sensing
  of Environment*, 114(1), 106-115.
- Verbesselt, J., Zeileis, A. & Herold, M. (2012). Near real-time disturbance
  detection using satellite image time series. *Remote Sensing of
  Environment*, 123, 98-108.
